【裁判字號】    90,自,92
【裁判日期】    900320
【裁判案由】    瀆職
【裁判全文】
臺灣臺中地方法院刑事裁定                              九十年度自字第九二號
    自  訴  人  乙○○
                丙○○
    被      告  丁○○
右列被告因偽造文書案件，經自訴人提起自訴，本院裁定如左：
    主    文
自訴駁回。
    理    由
一、自訴意旨略以：被告丁○○用職權出示九十年一月二十日經（九０）水利地字第
    Ｚ000000000號函文（出示失真公文書），為違犯法律之規定，隱瞞上司阻礙人民
    追訴犯罪者權益，加害人民應受憲法保障權益。因經濟部七十八年八月二十九日
    核定法案已明確命令省政府應依上開核定內容執法。事後省政府於七十八年十二
    月二十二日以府建水字第一六三五九九號發佈省政府公告命令，確認大里溪水
    系河川治理計畫用地所屬公告河川水道治理計畫用地，應依水利法第七十八條及
    第八十二條規定，依法禁止或限制使用。為法律強制絕對禁止，限制使用命令。
    準此，政府依法律強制命令執法公務官員應依上開省政府公告命令執法。被告為
    經濟部水利處處長直屬本案執法官員，用職權違犯法律命令隱瞞上司加害人民應
    受法律保障權益，直接損及自訴人權益（阻礙自訴人追訴不法犯罪行為）。承審
    法官應要調閱省政府七十八年十二月二十二日公告命令至今尚在執法中，被告丁○○於九十年一月十九日以經（九０）水利政字第Ｚ000000000號函文亦承認省政
    府上開函號公告命令尚在執法中包括旱溪河川。足證被告犯罪行為已構成刑法罪
    刑，因認被告涉有刑法第二百十三條之公務員明知為不實之事項，而登載於職務
    上所掌之公文書罪云云。
二、按法院或受命法官於甲○○○第一次審判期日前訊問及調查結果，如認為案件有
    刑事訴訟法第二百五十二條至第二百五十四條之情形者，得以裁定駁回其自訴，
    同法第三百二十六條第三項定有明文。又告訴人（自訴人亦同）之告訴，係以使
    被告受刑事訴追為目的，是其陳述是否與事實相符，仍應調查其他證據以資審認
    ；且認定不利於被告之事實，須依積極證據，苟積極證據不足為不利於被告事實
    之認定時，即應為有利於被告之認定，更不必有何有利之證據，最高法院五十二
    年台上字第一三００號、三十年上字第八一六號分別著有判例，可資參照，合先
    說明。
三、本件自訴人乙○○、丙○○自訴被告丁○○涉犯刑法第二百十三條之公務員明知
    為不實之事項，而登載於職務上所掌之公文書罪嫌，無非係以被告丁○○出示不
    實的公函。九十年一月二十日的函文經九０水利地字第Ｚ000000000該
    函的說明二裡面這些函不實，庭呈八十九年六月五日經八九水利政字第Ｚ○○○○○○○○○號函，主旨欄我舉發，說明欄水利處說並無不法，丁○○掌管臺灣
    省的水利，他明知省政府依照經濟部法規公告命令，依照台中市政府把大里溪水
    系旱溪東側堤防用地納入重劃區已經違反水利法，我去舉發丁○○明知台中市政
    府已經違法，但是他出示九十年一月二十日的公函給我，阻礙我們追訴不法，他
    應該依法查辦的，卻明知違法而不告發，所謂出示的公函都是出示給我們，並提
    出經濟部水利處九十年一月二十日經九０水利地字第Ｚ000000000號函
    、八十九年六月五日經八九水利政字第Ｚ000000000號函，為其依據。
四、經查，本件被告為經濟部水利處處長，(1)於九十年一月二十日以經九０水利地字
    第Ｚ000000000號函覆自訴人乙○○，其主旨欄係載明「台端為台中市
    政府辦理九、十期市地重劃，將依水利法公告之旱溪堤線土地納入重劃範圍，已
    違經濟部七十八年八月二十九日經（七八）水四一四三二號核定案，復如說明，
    請查照。」，而於說明欄二載明「本案本處前以八十九年五月十七日（八九）水
    利政字第Ｚ000000000號、八十九年六月二日經（八九）水利政字第Ｚ
    000000000號、八十九年六月五日經（八九）水利政字第Ｚ00000
    0000號、八十九年六月二十九日經（八九）水利政字第Ｚ00000000
    0號、八十九年八月三日經（八九）水利地字第Ｚ000000000號、八十
    九年九月四日經（八九）水利地字第Ｚ000000000號、八十九年十月十
    六日經（八九）水利地字第Ｚ000000000號、八十九年十月三十日經（
    八九）水利地字第Ｚ000000000號、八十九年十一月二十一日經（八九
    ）水利地字第Ｚ000000000號、八十九年十二月二十二日經（八九）水
    利地字第Ｚ000000000號及九十年一月二日經（八九）水利地字第Ｚ○○○○○○○○○號函多次函覆台端在案。」等語，則經濟部水利處以本函文函
    覆自訴人乙○○，僅係將上開函所載各次函覆之文號據實予以說明而已，尚難認
    為有何係屬不實之處，則被告又有何明知為不實之事項而登載於職務上所掌之函
    文之行為；(2)至於自訴人於本院調查時雖提出之、八十九年六月五日經（八九）
    水利政字第Ｚ000000000號函，並指稱該函說明欄二所載「有關台中市
    政府將旱溪東側堤防用地納入九期市地重劃，係依照市地重劃實施辦法等規定，
    循行政程序陳報經核准後辦理，並無違法不當情事。本處業以八十九年五月十七
    日（八九）水利政字第Ｚ000000000號函復先生在案，故本處應無違犯
    公務員服務法第一條之規定。」中之「並無違法不當情事」係屬不實等語。惟以
    ，「台中市○○段土地，於四十五年十一月一日公布實施之都市計畫係劃定為工
    業區，復於七十五年二月二十二日變更為分區○○○○○道及道路用地後公布實
    施，都市分區使用之變更，須經由台中市都市計畫委員會函送台灣省政府，再送
    內政部都市計畫委員會審查後，再函送地方政府修改審查之圖說，最後再送台灣
    省政府轉內政部核定等程序」，業已由台灣台中地方法院檢察署於七十九年度偵
    字第五一三０號偵查案件中所調查認定，此經本院調取上開偵查卷審認屬實。如
    是，被告在該函文中業已載明「係依照市地重劃實施辦法等規定，循行政程序陳
    報經核准後辦理，」等語函覆自訴人，並稱「並無違法不當情事」，亦係依據事
    實予以回覆自訴人，尚難認為有何係屬不實之處，則被告又有何明知為不實之事
    項而登載於職務上所掌之函文之行為。
五、此外，復查無積極證據足認自訴人所指訴之犯罪事實為真實，應認被告犯罪嫌疑
    尚屬不足，依照首開說明，本件自訴應予駁回。
六、至於自訴人乙○○、丙○○雖一再指訴台中市政府把大里溪水系旱溪東側堤防用
    地納入重劃區內，已然違反水利法七十八條、第八十二條之強制規定，從中舞弊
    幫助他人取得不法利益，則台中市政府在將大里溪水系旱溪東側堤防用地納入重
    劃區內，是否涉及違法，自應由檢察官另為適法之處理，附予敘明。
據上論斷，應依刑事訴訟法第三百二十六條第三項、第二百五十二條第十款，裁定如
主文。
中      華      民      國    九十      年      三      月     二十     日
                                台灣台中地方法院刑事第四庭
                                    法  官  顏    世    傑
右正本證明與原本無異。
如不服本裁定，應於送達後五日內，向本院提出抗告狀（應附繕本）。
  書記官
中      華      民      國    九十      年      三      月     二十     日


司法院資訊處製作；財團法人民間司法改革基金會備份。
